【裁判字號】    95,易,930
【裁判日期】    951114
【裁判案由】    恐嚇取財
【裁判全文】
臺灣臺南地方法院刑事判決               95年度易字第930號
公  訴  人  臺灣臺南地方法院檢察署檢察官
被      告  甲○○
上列被告因恐嚇取財案件，經檢察官提起公訴（95年度偵緝字第
719號），本院判決如下：
    主  文
甲○○幫助共同意圖為自己不法之所有，以恐嚇使人將本人之物
交付，處有期徒刑肆月，如易科罰金，以銀元參佰元即新台幣玖
佰元折算壹日。
    事      實
一、甲○○前因違反麻醉藥品管理條例，經台灣高雄地方法院以
    八十六年度訴字第一三八號判決判處有期徒刑五年二月確定
    ，執行至民國八十九年十二月十八日假釋，在假釋期間，仍
    不知警惕。於九十三年十一月中旬某日，能預見真實姓名年
    籍不詳之成年人收受金融機構帳戶及密碼之行徑，常用以供
    犯罪集團作為犯罪贓款匯進提出之人頭帳戶所用（即洗錢用
    ），使偵辦詐欺案件之檢察官及司法警察無從查知其真正身
    分，竟仍基於幫助恐嚇取財等犯罪之不確定故意，於93年年
    11月17日，在華南商業銀行股份有限公司北臺南分行（下稱
    華南銀行）開設帳戶（帳號：0000000000000000號）後，在
    不詳地點將該帳戶之存摺、提款卡、印章及密碼，交付予該
    不詳姓名人士，嗣該不詳姓名人士與其所屬之恐嚇取財集團
    ，即共同意圖為自己不法之所有，於93年11月25日下午7時
    許，由該集團之不詳姓名之人，以電話向乙○○恫稱：你女
    兒現在在我手上（並配合女子之呼叫聲），須依我的指示至
    自動櫃員機匯款至我指示之帳戶，才會將你女兒釋回等語，
    致乙○○因此心生恐懼，而匯款三筆（10、3、2萬元）至該
    不詳姓名之人所指定之銀行帳戶，其中一筆即係依指示利用
    自動櫃員機匯款10萬元至甲○○所有之上開華南銀行帳戶內
    ，嗣經乙○○發覺其女兒並未遭綁架，始知受騙。
二、案經臺南市警察局第五分局報請臺灣臺南地方法院檢察署檢
    察官偵查起訴。
    理    由
一、訊據被告甲○○矢口否認涉有何幫助恐嚇取財之犯行，辯稱
    ：「我並沒有恐嚇乙○○。」、「我覺得檢察官要查清楚，
    每個人都有很多帳戶，我當時沒有辦法記清楚我有哪些帳戶
    ，我確實有做報遺失動作，剛好我華南銀行沒有做報遺失動
    作，起訴書好像我有去恐嚇別人，我要恐嚇別人沒有必要拿
    自己的帳戶恐嚇。」、「我不可能存入100元，馬上又領18
    元出來，可以去調取錄影帶看，不是我去領的，我沒有賣帳
    戶給詐騙集團，我帳戶確實是遺失的。」云云。經查：
（一）被害人乙○○確因接獲不詳姓名之人之電話，恫嚇稱你女
      兒在我手上，並在電話中配以隱約不明之女孩呼救聲，要
      求至提款機匯款，才釋放你女兒等語，致乙○○心生畏懼
      ，即依其指示分三次匯款共計十五萬元至該不詳姓名之人
      所指定之銀行帳戶，其中一筆十萬元之款項係匯入被告上
      開華南銀行帳戶等情，業據被害人乙○○於警詢時指述甚
      詳（警詢筆錄未據被告聲明異議，得為證據），復有華南
      銀行九十四年五月十六日（94）華北存字第123號函附之
      被告甲○○上開帳戶存款往來明細表一份（見94年偵緝字
      第462號卷第14頁）、被告華南銀行之開戶資料、印鑑卡
      （見警卷第11至14頁）及被害人以提款機匯款之上海商業
      儲蓄銀行自動櫃員機交易明細表（警卷15頁）影本等在卷
      可參。而依偵查中檢察官調得之上開被告所有之華南銀行
      帳戶存款往來明細表資料顯示，上開被害人乙○○匯入之
      款項，於匯款當日立即遭人分五次各提領二萬元，有該明
      細表影本一份在卷可參，足見上開被告所有之華南銀行帳
      戶，確有作為恐嚇集團利用為恐嚇取財之工具，且從恐嚇
      集團均能迅速自該帳戶提領現金之情，顯然該詐欺集團亦
      取得上開銀行帳戶之提款卡及密碼甚明，足認被告所開立
      之上開銀行局帳戶，確曾遭恐嚇被害人乙○○之集團，作
      為實施恐嚇取財犯行之洗錢用無訛。
（二）審酌被告上揭華南銀行帳戶，係於九十三年十一月十七日
      開戶，屬新開之帳戶，且被告於本院審理中供稱：「我申
      請華南銀行帳戶是因為我的帳戶密碼不記得，有的沒有金
      融卡，有人會轉帳給我，而且我有支票要存入，我需要才
      會去申請新的戶頭，並申請金融卡，因為我其他帳戶密碼
      忘記，而且沒有金融卡。」等語（參見審判筆錄第5頁）
      。可見被告係於極為需要之情形下，才申請開戶，而非在
      不需要之情形下隨意開戶，是故，被告對於此一華南銀行
      戶頭，係被告想要正常使用，且是需要使用之新帳戶而非
      開戶後即置而不用之閒置帳戶。被告對於該帳戶之存摺與
      提款卡之存否？自當有所留心，不至於遺失後，置之不理
      。按一般人對於使用中之帳戶存摺或卡片等之存放處，應
      謹記在心，不至於任意棄置而不自知，且一經遺失，即會
      迅速報警或向銀行郵局報失止付，不可能不加以處理而任
      由拾獲者或竊取者使用。詎料，被告對於其攜帶於身上之
      上揭帳戶存摺提款卡遺失後，竟始終未報警處理或向銀行
      掛失止付。迨九十三年十一月二十五日該帳戶已被詐欺集
      團利用後，於九十五年五月十三日因通緝為警查獲，於翌
      日（14日）檢察官訊問中，始辯稱這此帳戶遺失了，我回
      台南時不見了，我不知道什麼時候不見的云云（見95偵緝
      719號卷第20頁）。顯與上揭所言一般人對存摺卡片之使
      用存放及遺失後之處理之經驗法則不符。所辯顯難採信。
（三）又被告辯稱伊沒有將上揭華南銀行帳戶報遺失的原因，是
      「華南銀行帳戶是我的沒錯，當初不是只有華南銀行的帳
      戶不見，還有中國信託及合作金庫的帳戶也遺失，我有去
      處理遺失事宜，因為當時我很多本帳戶，不知道哪一本不
      見了，我知道哪一本不見我就作處理，中國信託我就有辦
      理遺失處理」云云。惟被告既同時遺失多本存摺及提款卡
      ，對於舊有之帳戶如中國信託等帳戶，都能記得報遺失，
      豈會對於自承有使用需要且又是新開戶之上揭華南銀行帳
      戶遺失之事實毫無警覺。況且，被告既自認有舊有之中國
      信託及合作金庫等帳戶，倘若需要使用帳戶之金融卡或有
      密碼忘記等情，只須至舊帳戶銀行補辦金融卡或密碼等手
      續即可，並無大費週章去申請新帳戶之必要，是以，被告
      所辯是因為舊帳戶密碼不記得、沒有金融卡，有人會轉帳
      ，才去申請上揭華南銀行帳戶云云，顯不可信。其申請新
      帳戶既非供自己使用，其係供他人使用或出售牟利之情益
      明。
（四）又金融帳戶為個人理財之工具，申請開設金融帳戶並無任
      何特殊之限制，一般民眾皆能自由申請開戶，並得同時在
      不同金融機構申請多數存款帳戶使用，乃眾所周知之事實
      ，依一般人之社會生活經驗，倘係合法收入，本可自行向
      金融行庫開戶使用，而無向他人蒐購帳戶之必要。苟見不
      以自己名義申請開戶，反向他人索借或蒐購金融機構帳戶
      使用，衡情應能懷疑借用或蒐購帳戶之人目的在於恐嚇或
      詐取他人財物後供洗錢之用。被告於案發時為三十四歲之
      成年人，已有相當之社會歷練，又近來詐欺或恐嚇取財之
      犯罪類型層出不窮，該等犯罪，多數均係利用他人帳戶作
      為詐欺所得財物之出入帳戶，並經媒體廣為披載，被告對
      此當無不知之理，是以，縱使其並不確知所提供之帳戶，
      係遭他人用以對被害人乙○○恐嚇取財，亦無法確知取得
      帳戶之人係以何種方法於何時地為恐嚇取財之具體內容，
      惟其對於其所提供之上揭帳戶，將遭人作為恐嚇或詐欺取
      財犯行所得財物匯入及提領之工具使用，應有概括之認識
      ，且可預見其發生，竟仍同意提供，顯對帳戶供他人取得
      不法犯罪所得之用，亦不違背其本意，且其無確信帳戶不
      至遭利用為犯罪之用，仍將帳戶提供他人，足認被告實有
      幫助他人犯罪之不確定故意。
（五）綜上所述，被告所為上開辯解，均屬事後卸責之詞，不足
      採信，本件事證明確，被告犯行堪以認定。至被告究係於
      何時將其所有華南銀行帳戶存簿及提款卡交予年籍姓名不
      詳之成年人，因被告否認犯行，本院自無從認定確切日期
      ，然觀之上開銀行帳戶開戶後，直至九十三年十一月二十
      四日始轉帳提領十八元（應係不法集團使用前之測試帳戶
      ），均尚無交易，突於九十三年十一月二十五日始有現款
      存入即遭提領之異常交易現象，足認被告應係於九十三年
      十一月十七日至二十五日（即中旬），將該華南銀行帳戶
      存簿及提款卡等物交予不詳姓名之恐嚇取財集團成員使用
      。
二、按刑法上之幫助犯，係對於犯罪與正犯有共同之認識，而以
    幫助之意思，對於正犯資以助力，而未參與實施犯罪之行為
    者而言（最高法院七十五年度臺上字第一五○九號、八十四
    年度臺上字第五九九八、六四七五號、八十八年度臺上字第
    一二七○號判決亦同此意旨）。是以，如未參與實施犯罪構
    成要件之行為，且係出於幫助之意思提供助力，即屬幫助犯
    ，而非共同正犯。被告所幫助之恐嚇集團成員間，就恐嚇之
    犯行，有犯意之絡與行為分擔，應為共同正犯。本件被告基
    於幫助之犯意，提供銀行帳戶存摺、提款卡及密碼等予恐嚇
    集團成員，嗣該恐嚇集團意圖為自己不法之所有，以恐嚇使
    被害人乙○○陷於畏懼，而匯款至被告所提供之帳戶，惟無
    相當證據證明被告有參與恐嚇等犯行之構成要件行為，已如
    前述。是以，核被告所為，係幫助犯刑法第三百四十六條第
    一項恐嚇取財罪。而被告將帳戶資料交付予之該名姓名年籍
    不詳之成年人，該人與恐嚇集團各成員間就上開恐嚇取財犯
    行，有犯意聯絡及行為分擔，為共同正犯。被告幫助他人犯
    前開罪名，依修正刑法第三十條第二項之規定，按正犯之刑
    減輕之。爰審酌被告將其所有之銀行帳戶存摺、提款卡及密
    碼等資料交付詐騙集團使用，幫助恐嚇集團使用人頭帳戶，
    因此阻礙警方之查緝，而得以逍遙法外，免受法律制裁，致
    使受害民眾陸續增加，以此手段恐嚇或行騙詐財者，日益猖
    獗，若不以適度刑罰制裁，顯無法抑制詐騙案例之發生，且
    被告犯後否認犯行態度欠佳，不知悔悟，所幸利用此帳戶洗
    錢只此一次等一切情狀，量處如主文所示之刑，並諭知易科
    罰金之折算標準。
三、又本件被告甲○○行為後，刑法總則編於九十四年二月二日
    大幅修正公布後，並於九十五年七月一日正式施行，而刑法
    第二條第一項固修正為「行為後法律有變更者，適用行為時
    之法律，但行為後之法律有利於行為人者，適用最有利於行
    為人之法律」，然此乃為與刑法第一條罪刑法定主義相互契
    合，而貫徹法律禁止溯及既往原則，係規範行為後法律變更
    所生新舊法律比較適用之準據法，故刑法第二條第一項雖經
    修正，但因屬適用法律之準據法，本身尚無比較新舊法之問
    題，應一律適用裁判時之修正施行後刑法第二條之規定以決
    定適用之刑罰法律，先予說明。而本案相關法條之新舊法比
    較及適用情形，均如附表所示。
據上論斷，應依刑事訴訟法第二百九十九條第一項前段，刑法第
二條第一項前段、第二十八條（修正前）、第三百四十六條第一
項、第四十一條第一項前段（修正前）、第三十條第一項前段、
第二項（修正前），刑法施行法第一條之一，罰金罰鍰提高標準
條例第一條前段、罰金罰鍰提高標準條例第二條（廢止前），判
決如主文。
本案經檢察官丙○○到庭執行職務。
中    華    民    國    95    年    11    月    14    日
                刑事第九庭  審判長法  官  楊清安
                                  法  官  卓穎毓
                                  法  官  朱中和
以上正本證明與原本無異。
如不服本判決，應於收受送達後10日內向本院提出上訴書狀（應
附繕本）。
                                  書記官  陳著振
中    華    民    國    95    年    11    月    17    日
附錄論罪科刑法條：
中華民國刑法第三百四十六條第一項：
意圖為自己或第三人不法之所有，以恐嚇使人將本人或第三人之物交付者
，處 6 月以上 5 年以下有期徒刑，得併科 1 千元以下罰金。
附表：
┌─┬────────┬──────────┬──────────┬──────────┐
│  │修正施行前刑法之│修正施行後刑法之規定│適用新舊法之基礎事實│適用之結果及所依據理│
│  │規定            │                    │或法條              │由                  │
├─┼────────┼──────────┼──────────┼──────────┤
│一│無              │新增訂刑法施行法第一│被告所犯幫助恐嚇取財│【逕予適用刑法施行法│
│  │（罰金罰鍰提高標│條之一：「中華民國九│犯行之刑法第三百四十│第一條之一】        │
│  │準條例第一項前段│十一年一月七日刑法修│六條之法定刑中有「得│本條文之增訂僅係替代│
│  │）              │正施行後，刑法分則編│併科一千元以下罰金」│罰金罰鍰提高標準條例│
│  │                │所定罰金之貨幣單位為│之規定。            │部分條文，與罰金罰鍰│
│  │                │新臺幣。九十四年一月│                    │提高標準條例罰金額度│
│  │                │七日刑法修正時，刑法│                    │相同，只是貨幣單位由│
│  │                │分則編未修正之條文定│                    │銀元改成新臺幣，並不│
│  │                │有罰金者，自九十四年│                    │發生有利、不利之問題│
│  │                │一月七日刑法修正施行│                    │，亦非法律變更刑度之│
│  │                │後，就其所定數額提高│                    │條文，並無比較新舊法│
│  │                │為三十倍。但七十二年│                    │之問題，應逕予適用。│
│  │                │六月二十六日至九十四│                    │                    │
│  │                │年一月七日新增或修正│                    │                    │
│  │                │之條文，就其所定數額│                    │                    │
│  │                │提高為三倍。」      │                    │                    │
├─┼────────┼──────────┼──────────┼──────────┤
│二│刑法第三十條第一│修正公布施行之刑法第│被告基於幫助他人恐嚇│【逕予適用修正前刑法│
│  │項、第二項規定：│三十條第一項、第二項│取財之不確定故意，交│第三十條第一項、第二│
│  │「一、幫助他人犯│規定：「一、幫助他人│付其所有之銀行帳戶等│項】                │
│  │罪者，為從犯。雖│實行犯罪行為者，為幫│物予恐嚇取財集團，幫│本條文僅係就文字加以│
│  │他人不知幫助之情│助犯。雖他人不知幫助│助犯罪。            │修正，並未涉及罪刑實│
│  │者，亦同。二、從│之情者亦同。二、幫助│                    │質內容之變更，並不發│
│  │犯之處罰得按正犯│犯之處罰，得按正犯之│                    │生有利、不利之問題，│
│  │之刑減輕之。」  │刑減輕之。」        │                    │並無比較新舊法之問題│
│  │                │                    │                    │，自應逕適用行為時之│
│  │                │                    │                    │修正前刑法第三十條論│
│  │                │                    │                    │處，並依修正前刑法第│
│  │                │                    │                    │三十條第二項之規定，│
│  │                │                    │                    │按正犯之刑減輕之。  │
├─┼────────┼──────────┼──────────┼──────────┤
│三│修正前刑法第二十│修正後刑法第二十八條│姓名、年籍不詳之成年│【適用修正前刑法第二│
│  │八條：「二人以上│：「二人以上共同實行│男子人及所屬恐嚇取財│十八條共同正犯規定】│
│  │共同實施犯罪行為│犯罪行為者，皆為正犯│集團其他成員（正犯）│刑法修正前規定：「二│
│  │者，皆為正犯。」│。」                │間，就利用甲○○前揭│人以上共同實施犯罪」│
│  │                │                    │帳戶所為之恐嚇取財犯│，而修正後刑法則規定│
│  │                │                    │行，均有犯意聯絡及行│：「二人以上共同實行│
│  │                │                    │為分擔，而為共同正犯│犯罪」，即修正後之刑│
│  │                │                    │。且其等所為恐嚇取財│法剔除完全未參與犯罪│
│  │                │                    │犯行，亦非屬陰謀、預│相關行為之實行的「陰│
│  │                │                    │備共同正犯。        │謀共同正犯」及「預備│
│  │                │                    │                    │共同正犯」，顯已影響│
│  │                │                    │                    │行為人刑罰之法律效果│
│  │                │                    │                    │，自屬法律有變更，爰│
│  │                │                    │                    │依修正施行後刑法第二│
│  │                │                    │                    │條第一項規定比較新、│
│  │                │                    │                    │舊法，而修正前刑法第│
│  │                │                    │                    │二十八條規定無不利情│
│  │                │                    │                    │形，故本案正犯部分應│
│  │                │                    │                    │適用修正前刑法第二十│
│  │                │                    │                    │八條規定論以共同正犯│
│  │                │                    │                    │。                  │
├─┼────────┼──────────┼──────────┼──────────┤
│四│修正前刑法第四十│修正後之刑法第四十一│本案恐嚇取財罪本刑及│【應適用修正前刑法第│
│  │一條第一項前段規│條第一項前段規定：「│宣告刑得易科罰金。  │四十一條第一項前段】│
│  │定：「犯最重本刑│犯最重本刑為五年以下│（附錄法條法定刑係銀│茲比較修正前後刑法第│
│  │為五年以下有期徒│有期徒刑以下之刑之罪│元）                │四十一條第一項前段之│
│  │刑下之刑之罪，而│，而受六個月以下有期│                    │罰金折算標準，以修正│
│  │受六月以下有期徒│徒刑或拘役之宣告者，│                    │公布施行前之規定，較│
│  │刑或拘役之宣告，│得以新臺幣一千元、二│                    │有利於受刑人，應依刑│
│  │因身體、教育、職│千元或三千元折算一日│                    │法第二條第一項前段，│
│  │業、家庭之關係或│，易科罰金。」      │                    │適用修正前刑法第四十│
│  │其他正當事由，執│                    │                    │一條第一項前段規定，│
│  │行顯有困難者，得│                    │                    │定其折算標準。      │
│  │以一元上三元以下│                    │                    │                    │
│  │折算一日易科罰金│                    │                    │                    │
│  │。」            │                    │                    │                    │
│  │                │                    │                    │                    │
│  │（依修正前罰金罰│                    │                    │                    │
│  │鍰提高標準條例第│                    │                    │                    │
│  │二條前段〈現已刪│                    │                    │                    │
│  │除〉規定，就其原│                    │                    │                    │
│  │定數額提高為一百│                    │                    │                    │
│  │倍折算一日，故易│                    │                    │                    │
│  │科罰金折算標準，│                    │                    │                    │
│  │應以銀元三百元折│                    │                    │                    │
│  │算一日，經依現行│                    │                    │                    │
│  │法規所定貨幣單位│                    │                    │                    │
│  │折算新臺幣條例第│                    │                    │                    │
│  │二條規定折算為新│                    │                    │                    │
│  │臺幣後，應以新臺│                    │                    │                    │
│  │幣九百元折算為一│                    │                    │                    │
│  │日。）          │                    │                    │                    │
└─┴────────┴──────────┴──────────┴──────────┘


司法院資訊處製作；財團法人民間司法改革基金會備份。
